臺灣高等法院民事判決
                                    108年度上字第629號
上  訴  人  許碧惠  
訴訟代理人  張子特律師
複 代理 人  王弘熙律師
訴訟代理人  呂秋𧽚律師
被 上訴 人  劉宏仁  
            王豐    
            陳淑惠  

            王景龍 

共      同
訴訟代理人  藺超群律師
上列當事人間請求回復原狀等事件，上訴人對於中華民國108年4
月10日臺灣基隆地方法院106年度訴字第122號第一審判決提起上
訴，並為訴之擴張，本院於109年2月12日言詞辯論終結，判決如
下：
    主      文
上訴、擴張之訴均駁回。
第二審（含擴張之訴）訴訟費用由上訴人負擔。
    事實及理由
甲、程序方面：
按於第二審為訴之變更、追加或提起反訴，非經他造同意，不
  得為之。但民事訴訟法第255條第1項第2款至第6款情形，不在
  此限，同法第446條第1項定有明文。上訴人於原審請求如後所
  述，嗣於本院另請求如後所述之擴張聲明，核屬民事訴訟法第
  255條第1項但書第3款「擴張應受判決事項之聲明者」，揆諸
  上開規定，應予准許。
「不變更訴訟標的，而補充或更正事實上或法律上之陳述者，
  非為訴之變更或追加」，民事訴訟法第256條定有明文。上訴
  人於原審訴之聲明第二項、第三項原為：「㈡被上訴人王景龍
  應將系爭公寓2樓連接3樓如原證3之樓梯間木門及阻礙物拆除
  ，並將占有部分騰空返還原告及全體共有人。㈢被上訴人陳淑
  惠、王景龍、王豐、劉宏仁應將系爭公寓之4、5樓樓梯通道，
  依72基使第318號使用執照之竣工圖回復原狀，並將占有部分
  騰空返還原告及全體共有人」，嗣於本院請求：「㈢王景龍應
  將如基隆市安樂地政事務所108年10月14日基安土丈字第000號
  之土地複丈成果圖（下稱附圖二）編號A所示之木門拆除，清
  除編號C範圍之阻礙物，並將占用部分騰空返還予上訴人及全
  體共有人。㈣被上訴人陳淑惠、王景龍、王豐、劉宏仁應將基
  隆市○○區○○○街000○0○0號及000○0○0號公寓大廈之如附圖二編
  號D、E所示之範圍，依72基使第378號使用執照之竣工圖回復
  原狀，並將占用部分騰空返還予上訴人及全體共有人」（本院
  卷第14、403-404頁），核屬不變更訴訟標的，而補充或更正
  事實上或法律上之陳述者，依上開規定，非為訴之變更或追加
  。
「上訴人於終局判決前，得將上訴撤回」，民事訴訟法第459條
  第1項前段定有明文。上訴人提起上訴時，將原審共同被告李
  明信列為被上訴人，嗣於民國108年6月11日撤回對李明信之上
  訴（本院卷第59、105頁），合於上開規定。
乙、得心證之理由：
上訴人起訴主張：坐落基隆市○○區○○段0000○0000地號土地（下
  稱系爭土地）為伊與其他共有人分別共有；上有門牌號碼基隆
  市○○區○○○街000○000○000○000○000○000號公寓（下稱系爭公寓
  ）一棟，各為兩造及李明信、訴外人聞元科所有（如附表所示
  ）。被上訴人㈠未經系爭公寓全體共有人同意，於公寓頂樓平
  臺增建6樓鐵皮屋及3個不鏽鋼水塔，侵害其他區分所有權人之
  權利。㈡王景龍為00000號房屋所有權人。逕於系爭公寓2樓往3
  樓之樓梯間架設木造門板及阻礙物，未依規定使用共有物，致
  樓梯間之使用功能不彰，阻礙伊使用區分所有建物共有部分通
  行、逃生。㈢陳淑惠、王豐、王景龍、劉宏仁依序為00000號、
  00000號00000號、00000號房屋所有權人，其等逕將系爭公寓
  通往4樓之樓梯封填為地板，並將4至5樓之公共樓梯拆除，改
  建公寓內部作為道場使用，且拆除負重牆面。以上，伊均行使
  物上請求權及共有人對第三人之權利。爰依民法第767條、第8
  21條之規定，求為命㈠王景龍將坐落系爭土地上，門牌號碼為
  基隆市○○區○○○街000○000號基隆市安樂地政事務所107年1月4
  日之基安土丈字第0號土地複丈成果圖（下稱附圖一）所載之
  頂樓屋頂平台增建物拆除（包含加蓋六樓之鐵皮屋，按即附圖
  一編號A、B所示之屋頂增建物，下稱系爭增建物），並將占用
  部分騰空返還予上訴人及全體共有人。㈡王景龍將如附圖二編
  號A所示之木門拆除，清除編號C範圍之阻礙物（系爭阻礙物）
  ，並將占用部分騰空返還予上訴人及全體共有人。㈢陳淑惠、
  王景龍、王豐、劉宏仁將基隆市○○區○○○街000○0○0號及000○0
  至0號公寓大廈之如附圖二編號D、E所示之範圍（下稱系爭原
  梯間），依72基使第378號使用執照之竣工圖回復原狀，並將
  占用部分騰空返還予上訴人及全體共有人之判決（超過上開請
  求部分，業經原審判決被上訴人敗訴確定，不在本院審判範圍
  ）。
  於本院另主張：如附圖二編號B所示之木門（與上開附圖二編
  號A之木門合稱系爭木門），位於上訴人使用系爭公共樓梯所
  必要之通道，王景龍應負拆除之義務，爰依同上規定，為擴張
  之訴，求為命王景龍將如附圖二編號B所示之木門拆除。並將
  占用部分騰空返還予上訴人及全體共有人之判決。
  被上訴人則以：系爭公寓共10戶於73年間興建完成，係訴外人
  陳清山以提供一貫道道親共修場所為名義，向道親發起集資共
  同購買。除000號由訴外人林梅秀獨資購買登記夫聞元科名下
  外，各戶均由陳清山募得款項價購，信託登記各道親名下。購
  買系爭公寓目的係作為佛堂使用，為求便利，乃拆除、打通系
  爭原梯間樓梯，並新增系爭增建物。嗣原受託人陸續離世，指
  定伊等人為受託人，並辦理登記名義變更，詎有道親意見不合
  ，將00000號房屋擅自出售予上訴人，致有本件紛爭。系爭公
  寓所變更設計、增建之情形，均非伊等所為，且經當時全體共
  有人同意，已成立分管之契約。上訴人於88年間買受系爭房屋
  時，房屋亦早已變更、增建完成，其使用之建物亦有部分係屬
  增建範圍，上訴人明知上情，此分管契約當由其繼受，對其仍
  有拘束力，上訴人不得主張拆除系爭公寓之系爭增建物、系爭
  木門等，並請求回復原狀，縱依侵權行為請求權，亦已罹於時
  效。上訴人主張系爭公寓有公寓大廈管理條例之適用，但上開
  變更、增建於81年所為，早於該條例之訂定（84年），本件亦
  無該條例之適用等語，資為抗辯。
原審駁回上訴人之請求，上訴人提起上訴，並為訴之擴張，上
  訴聲明：
  ㈠原判決關於駁回上訴人後開二、三、四項之訴部分廢棄。
  ㈡王景龍應將系爭增建物拆除，並將占用部分騰空返還予上訴
    人及全體共有人。
  ㈢王景龍應將如附圖二編號A所示之木門拆除，清除系爭阻礙物
    ，並將占用部分騰空返還予上訴人及全體共有人。
  ㈣陳淑惠、王景龍、王豐、劉宏仁應將系爭原梯間之範圍，依7
    2基使第378號使用執照之竣工圖回復原狀，並將占用部分騰
    空返還予上訴人及全體共有人。
  擴張聲明：
  王景龍應將如附圖二編號B所示之木門拆除。並將占用部分騰
  空返還予上訴人及全體共有人。
  被上訴人答辯聲明：上訴及擴張之訴均駁回。
上訴人主張前揭事實，業據其提出基隆市政府基府都使貳字第0
  000000000函及現場勘驗紀錄、基隆市違章建築核定拆除單、
  被上訴人架設樓梯門板照片、系爭公寓頂樓鐵皮屋增建物照片
  、頂樓私自架設大型水塔照片、上訴人房屋出現裂痕、水漬照
  片、調解通知書、土地及建物謄本等件為證（原審卷一第16-3
  7頁）。
  兩造不爭執事項：系爭公寓計10戶所有權登記名義人如附表所
  示，並有如附表所示各房屋建物登記謄本附卷足考（原審卷二
  第43-52頁）。
上訴人主張王景龍將系爭增建物、系爭木門拆除，清除系爭阻
  礙物，被上訴人將系爭原梯間依72基使第378號使用執照之竣
  工圖回復原狀，並均將占用部分騰空返還予上訴人及全體共有
  人一節，為被上訴人所否認，並以前詞置辯。
  ㈠地上物之拆除為一種事實上之處分行為，故訴求拆除地上物
    之對象，僅限於有事實上之處分權者。民法第66條第1項所
    謂定著物，係指非土地之構成部分，而達一定經濟上目的，
    不易移動其所在之物而言。凡已足避風雨，可達經濟上使用
    之目的者，即屬土地之定著物。又建物未辦理建物第一次所
    有權以前，房屋所有權屬於出資興建之原始建築人；房屋稅
    納稅義務人，非必為房屋所有人，繳納房屋稅之收據，亦非
    即為房屋所有權之證明。換言之，納稅義務人提出之房屋稅
    收據上關於房屋之納稅義務人之記載，雖為其名義，仍不足
    據以證明其即為房屋之所有人。再當事人主張有利於己之事
    實者，就其事實有舉證之責任，民事訴訟法第277條前段定
    有明文。民事訴訟如係由原告主張權利者，應先由原告負舉
    證之責，若原告先不能舉證，以證實自己主張之事實為真實
    ，則被告就其抗辯事實即令不能舉證，或其所舉證據尚有疵
    累，亦應駁回原告之請求。另按稱區分所有建築物者，謂數
    人區分一建築物而各專有其一部，就專有部分有單獨所有權
    ，並就該建築物及其附屬物之共同部分共有之建築物。前項
    專有部分，指區分所有建築物在構造上及使用上可獨立，且
    得單獨為所有權之標的者。共有部分，指區分所有建築物專
    有部分以外之其他部分及不屬於專有部分之附屬物，民法第
    799條定有明文。
  ㈡系爭公寓之屋頂、2樓通往3樓之樓梯間、系爭原梯間均為系
    爭公寓專有部分以外之其他部分，且不屬於專有部分之附屬
    物，揆諸上開規定，自屬共有部分，由如附表所示之全體共
    有人所共有。再系爭增建物如附圖一A、B所示，占有系爭公
    寓之屋頂之面積依序為72.83平方公尺、144.21平方公尺，
    有原審囑託基隆市安樂地政事務所測量繪有附圖一附卷可稽
    （原審卷一第271頁）。上訴人雖主張系爭增建物、系爭木
    門、系爭阻礙物係王景龍未經全體共有人同意所搭建、設置
    或放置，系爭原梯間之變更為被上訴人所為云云，均為王景
    龍、被上訴人所否認，上訴人自應就此負舉證責任，惟上訴
    人迄未就此舉證以實其說。
  ㈢另系爭增建物非土地之構成部分，不易移動其所在，已足避
    風雨，可達經濟上使用之目的，亦經原審勘驗確認無誤，有
    勘驗筆錄、勘驗照片附卷可稽（原審卷一第177頁以下），
    系爭增建物顯屬定著物，即為獨立之不動產。該增建物既為
    獨立之不動產，自不得逕認係系爭公寓之部分住戶即王景龍
    所搭建或所有。再系爭增建物未辦理建物第一次所有權登記
    ，則房屋所有權應屬於出資興建之原始建築人，王景龍既否
    認其等為出資興建系爭增建物之原始建築人，上訴人復未能
    舉證以實其說，上訴人上開主張即無足採。況王景龍否認占
    有系爭增建物，亦不得依民法第943條之規定，推定系爭增
    建物為王景龍所有。又系爭增建物為一貫道之佛堂，無人居
    住，亦有原審勘驗筆錄、照片附卷可稽。佐以上訴人陳稱：
    「這十幾年來，我如果有什麼事情要找一貫道道場的話，都
    是跟李東柏先生聯絡，而如說，我房屋有滲漏水的情況，需
    要聯絡的時候」等語（原審卷一第179頁），益證系爭增建
    物非王景龍占有、所有，王景龍亦無事實上處分權。至系爭
    增建物之房屋稅之納稅義務人雖為王景龍，然納稅義務人非
    必為房屋所有人，房屋稅之單據亦非為房屋所有權之證明，
    該房屋稅單據之仍難作為有利於上訴人認定之依據。
  ㈣系爭木門、系爭阻礙物所在之樓梯間，既屬上訴人與全體共
    有人，上訴人逕主張系爭木門、系爭阻礙物為部分共有人即
    王景龍所設置、放置，應屬率斷而無足採。同理，系爭原梯
    間亦屬上訴人與全體共有人共有，上訴人未盡舉證責任逕主
    張系爭原梯間之變更為部分共有人即被上訴人所為，亦無可
    取。而王景龍否認占有系爭增建物、系爭木門及阻礙物所在
    空間，亦不得依民法第943條之規定，推定為王景龍所有。
    上訴人既無法舉證證明系爭增建物、系爭木門及阻礙物，係
    王景龍所搭建、設置、放置，亦難認王景龍為系爭增建物、
    系爭木門及阻礙物之所有權人或有事實上之處分權，從而，
    上訴人請求王景龍拆除系爭增建物、系爭木門及清除阻礙物
    ，並將占有部分騰空返還上訴人及全體共有人云云，於法無
    據，不應准許。
  ㈤上訴人復未提出其他證據證明系爭原梯間之變更係被上訴人
    所為，難認被上訴人妨害上訴人之所有權，或被上訴人無權
    占有或侵奪上訴人之所有物。準此，上訴人請求被上訴人將
    系爭原梯間之範圍，依72基使第378號使用執照之竣工圖回
    復原狀，並將占用部分騰空返還予上訴人及全體共有人云云
    ，於法無據，不應准許。
上訴人另主張被上訴人受讓各所有之房屋，對附圖一之系爭增
  建物、附圖二之A、B、C、D、E即各有事實上處分權云云。然
  系爭公寓之屋頂、2樓通往3樓之樓梯間、系爭原梯間所在空間
  均為系爭公寓之共有部分，為如附表所示全體所有權人所共有
  ，有如前述。上訴人亦受讓00000號房屋，依其上開陳述，豈
  非同屬有事實上處分權人。另按「共有物之處分、變更、及設
  定負擔，應得共有人全體之同意」，民法第819條第2項定有明
  文。另依司法院大法官釋字349號解釋「最高法院四十八年度
  台上字第一○六五號判例，認為『「共有人於與其他共有人訂立
  共有物分割或分管之特約後，縱將其應有部分讓與第三人，其
  分割或分管契約，對於受讓人仍繼續存在』，就維持法律秩序
  之安定性而言，固有其必要，惟應有部分之受讓人若不知悉有
  分管契約，亦無可得而知之情形，受讓人仍受讓與人所訂分管
  契約之拘束，有使善意第三人受不測損害之虞，與憲法保障人
  民財產權之意旨有違………」，顯見共有物之處分、變更、及設
  定負擔苟經全體共有人之同意，且受讓人明知或可得而知之，
  對受讓人仍有效力。系爭公寓前揭變更及增建等係經當時全體
  共有人之同意，業經證人林梅秀於原審到場證述屬實。且上訴
  人於88年因買賣取得00000號房屋當時，系爭建物早已變更、
  增建完成，此觀系爭增建物稅籍證明書載系爭增建物起課年月
  最早為73年2月，較晚者75年9日、81年7月（原審卷一第154頁
  ）均早於上訴人買受00000號房屋之88年（原審卷二第48頁，
  上訴人因買賣受移轉登記日期為88年1月5日）自明，佐以上訴
  人使用之建物亦有部分係屬增建範圍，上訴人對上開分管自屬
  明知，亦無不可得而知之情形，顯然系爭公寓上開變更及增建
  之同意，對上訴人應有拘束力。
另按所謂默示之意思表示，除依表意人之舉動或其他情事，足
  以間接推知其有承諾之效果意思者外，倘單純之沉默，依交易
  上之慣例或特定人間之特別情事，在一般社會之通念，可認為
  有一定之意思表示者，亦非不得謂為默示之意思表示。是以公
  寓大廈等集合住宅之買賣，建商與各承購戶約定，公寓大廈之
  共用部分或其基地之空地由特定共有人使用者，各共人間對各
  自占有管領之部分，互相容忍，對於他共有人所占有土地之使
  用、管理，未予干涉，歷有年所，即非不得認有默示分管契約
  之存在。於此情形，倘共有人已按分管契約占有共有物之特定
  部分，他共有人嗣後將其應有部分讓與第三人，除有特別情事
  外，其受讓人對於分管契約之存在，通常即有可得而知之情形
  ，而應受分管契約之拘束。系爭公寓建築完成日期為72年12月
  21日，第一次登記日期為73年2月10日（原審卷二第51頁），
  而系爭增建物房屋稅起課年月為73年2月，已如前述。顯然系
  爭增建物起課房屋稅之時間即為系爭公寓為第一次登記時間，
  則被上訴人辯稱系爭增建物之搭建、前述木門之設置、系爭原
  梯間之變更等均為系爭公寓於73年間興建時、打通4樓至5樓樓
  梯，並新增系爭增建物等，洵堪認為實在。揆諸上開說明，上
  訴人仍應受系爭公寓建築完成時全體共有人分管協議之拘束，
  其請求拆除系爭增建物、系爭木門、清除系爭阻礙物並請求就
  系爭原梯間回復原狀等，仍屬無據，不應准許。
上訴人主張援引公寓大廈管理條例之相關規定，然該條例於84
  年間始訂立公布施行，而系爭公寓前述之變更、增建等早經全
  體共有人同意並變更、增建完成，自無該條例適用之餘地。且
  依公寓大廈管理條例第55條第2項但書之規定「本條例施行前
  已取得建造執照之公寓大廈，其區分所有權人應依第二十五條
  第四項規定，互推一人為召集人，並召開第一次區分所有權人
  會議，成立管理委員會或推選管理負責人，並向直轄市、縣 (
  市) 主管機關報備。前項公寓大廈於區分所有權人會議訂定規
  約前，以第六十條規約範本視為規約。但得不受第七條各款不
  得為約定專用部分之限制」，已明文排除公寓大廈管理條例第
  7條不得約定專用之限制，益證系爭公寓無公寓大廈管理條例
  之適用。再「系爭公寓屋後有寬約三公尺左右的增建樓梯間，
  所以目前從二樓到六樓，則係使用設置在該樓梯間內為磚造結
  構之樓梯上下（此樓梯尚延伸至一樓，並通往後門，可從該後
  門外出至屋後防火巷）」，有原審勘驗筆錄在卷可憑（原審卷
  一第178頁），顯然上訴人得由系爭公寓後方增建之樓梯出入
  ，其所稱因王景龍設置系爭木門、被上訴人拆除原梯間之樓梯
  ，致上訴人無法出入云云，即無可取。
上訴人依民法第767條、第821條之規定，請求㈠王景龍將坐落系
  爭土地上，門牌號碼為基隆市○○區○○○街000○000號附圖一所載
  之頂樓屋頂平台增建物拆除（包含加蓋六樓之鐵皮屋），並將
  占用部分騰空返還予上訴人及全體共有人、㈡王景龍將如附圖
  二編號A所示之木門拆除，清除編號C範圍之阻礙物，並將占用
  部分騰空返還予上訴人及全體共有人、㈢陳淑惠、王景龍、王
  豐、劉宏仁將基隆市○○區○○○街000○0○0號及000○0○0號公寓大
  廈之如附圖二編號D、E所示之範圍，依72基使第378號使用執
  照之竣工圖回復原狀，並將占用部分騰空返還予上訴人及全體
  共有人，於法無據，應予駁回。原審（除確定部分外）為上訴
  人敗訴之判決，核無不合。上訴意旨指摘原判決此部分不當，
  求予廢棄改判，為無理由，應予駁回。上訴人於本院擴張請求
  王景龍應將如附圖二編號B所示之木門拆除，並將占用部分騰
  空返還予上訴人及全體共有人，亦屬無據，應併予駁回。
本件因事證已臻明確，兩造其餘攻擊、防禦方法及所為之立證
  ，經審酌後認與判決之結果不生若何影響，無庸再逐一予以論
  列，合併敘明。
據上論結，本件上訴、擴張之訴均為無理由，依民事訴訟法第44
9條第1項、第78條判決如主文。
中    華    民    國    109   年    2     月    26    日
                  民事第二十二庭
                        審判長法  官  張靜女
                              法  官  丁蓓蓓
                              法  官  湯美玉
正本係照原本作成。
如不服本判決，應於收受送達後20日內向本院提出上訴書狀，其
未表明上訴理由者，應於提出上訴後20日內向本院補提理由書狀
（均須按他造當事人之人數附繕本）上訴時應提出委任律師或具
有律師資格之人之委任狀；委任有律師資格者，另應附具律師資
格證書及釋明委任人與受任人有民事訴訟法第466條之1第1項但
書或第2項（詳附註）所定關係之釋明文書影本。如委任律師提
起上訴者，應一併繳納上訴審裁判費。
中    華    民    國    109   年    2     月    26    日

                              書記官  陳美宜
附註：
民事訴訟法第466條之1（第1項、第2項）：
對於第二審判決上訴，上訴人應委任律師為訴訟代理人。但上訴
人或其法定代理人具有律師資格者，不在此限。
上訴人之配偶、三親等內之血親、二親等內之姻親，或上訴人為
法人、中央或地方機關時，其所屬專任人員具有律師資格並經法
院認為適當者，亦得為第三審訴訟代理人。